【裁判字號】    98,訴,112
【裁判日期】    980526
【裁判案由】    返還價金等
【裁判全文】
臺灣士林地方法院民事判決               98年度訴字第112號
原      告  丙○○
訴訟代理人  范晉魁律師
被      告  信義房屋仲介股份有限公司
法定代理人  乙○○
訴訟代理人  丁○○
被      告  甲○○
訴訟代理人  黃坤鍵律師
複  代理人  林蓓珍律師
上列當事人間返還價金等事件，本院於民國98年5 月12日言詞辯
論終結，判決如下：
    主  文
被告甲○○應給付原告新臺幣佰壹拾伍萬元及自民國九十七年
九月二十五日起至清償日止，按週年利率百分之五計算之利息。
被告信義房屋仲介股份有限公司應給付原告新臺幣壹拾萬元及自
民國九十七年十二月十八日起至清償日止，按週年利率百分之五
計算之利息。
原告其餘之訴駁回。
訴訟費用由被告甲○○負擔百分之九十六、被告信義房屋仲介股
份有限公司負擔百分之三，餘由原告負擔。
本判決第一項於原告以新臺幣壹佰零伍萬元供擔保後，得假執行
。被告甲○○如為原告供擔保金新臺幣佰壹拾伍萬元後，得免
為假執行。
本判決第二項於原告以新臺幣肆萬元供擔保後，得假執行。被告
信義房屋仲介股份有限公司如為原告供擔保金新臺幣拾萬元後，
得免為假執行。
原告其餘假執行之聲請駁回。
    事  實  及  理  由
一、原告起訴主張：伊委由被告信義房屋仲介股份有限公司（下
    稱信義房屋公司）紅樹林店，以新臺幣（下同）2,850 萬元
    向被告甲○○購買坐落臺北縣淡水鎮○○○○段124 地號土
    地，應有部分192300分之3397，及其上門牌號碼為臺北縣淡
    水鎮○○街180 巷16號房屋（下稱系爭房地）。伊與被告甲○○於民國97年9 月23日簽訂不動產買賣契約（下稱系爭買
    賣契約），伊並於97年9 月24日匯款315 萬元至被告甲○○
    指定之帳戶，並給付10萬元現金予被告信義房屋公司以為仲
    介費用。因伊現金不足，兩造遂於系爭買賣契約第16條第15
    項約定，如買方無法於97年10月6 日貸得1,850 萬元，則無
    條件解除契約。嗣經被告信義房屋公司專任地政士向各大銀
    行訪價之結果，未有任何銀行願就系爭房地貸款1,850 萬元
    ，伊遂於97年11月10日向被告甲○○為解除系爭買賣契約之
    意思表示。系爭買賣契約既因不可歸責於伊之事由而解除，
    系爭買賣契約已自始失效，且依伊與被告信義房屋公司所定
    之居間契約第4 條第2 項約款反面解釋可知，伊不負給付服
    務報酬之義務。爰先位依民法第259 條規定、備位依民法第
    179 條規定，請求被告甲○○返還伊已付之買賣價金。並依
    民法第179 條規定，請求被告信義房屋公司返還已受領之仲
    介費用等情。並聲明：(一)被告甲○○應給付原告315 萬元，
    及自97年9 月25日起至清償日止，按週年利率5%計算之利息
    ；(二)被告信義房屋公司應給付原告10萬元，及自97年9 月25
    日起至清償日止，按週年利率5%計算之利息；(三)願供擔保請
    准宣告假執行。
二、被告甲○○則以：伊確與原告訂有系爭買賣契約，並已收受
    原告給付之買賣價金315 萬元，然系爭房地價值遠逾1,850
    萬元，並無原告所指無法貸得1,850 萬元之情事，乃原告不
    願配合提供財力證明所致。且伊嗣以系爭房地確向中國信託
    商業銀行（下稱中國信託銀行）貸得1,850 萬元，足徵原告
    所指與事實不符。故原告解除系爭買賣契約並不合法，自無
    從請求伊返還價金等語置辯。並聲明：(一)駁回原告之訴及假
    執行之聲請；(二)如受不利判決，願供擔保請准宣告免假執行
    。
三、被告信義房屋公司則以：伊確仲介原告與被告甲○○就系爭
    房地訂立系爭買賣契約，亦受領原告所給付之仲介費用10萬
    元。然原告與被告間雖於系爭買賣契約第16條第15項定有約
    定解除權，然該約定解除權條件之成就係因原告未配合提供
    財力證明及保證人，故原告解除系爭買賣契約並不合法。縱
    認原告解除系爭買賣契約合法，然系爭買賣契約既因伊媒介
    而成立，伊即得請求報酬，系爭買賣契約嗣因故解除，於伊
    之報酬請求並無影響，故原告請求伊返還仲介報酬並無理由
    等語置辯。並聲明：(一)駁回原告之訴及假執行之聲請；(二)如
    受不利判決，願供擔保請准宣告免假執行。
四、兩造所不爭執之事實：
  (一)原告委由被告信義房屋公司紅樹林店，以2,850 萬元向被告
    甲○○購買系爭房地，原告與被告甲○○於97年9 月23日簽
    訂系爭買賣契約，原告並於97年9 月24日匯款315 萬元至被
    告甲○○指定之帳戶，並給付10萬元現金予被告信義房屋公
    司以為仲介費用。
  (二)系爭買賣契約第16條第15項約定：「雙方約定，若買方無法
    於97年10月6 日貸得買賣成交價1,850 萬元，則無條件解除
    契約，但若因無法承貸之原因，係買方個人因素所致（如信
    用瑕疵、保證人之提供），則不在解約範圍內」。
  (三)原告於97年11月10日向被告甲○○為解除系爭買賣契約之意
    思表示，該意思表示已到達被告甲○○。
五、本件之爭點：(一)系爭買賣契約是否已合法解除？(二)原告得否
    請求被告甲○○返還已給付之買賣價金？(三)原告得否請求被
    告信義房屋公司返還已受領之仲介費用？茲析述如下：
  (一)系爭買賣契約是否已合法解除？
    原告委由被告信義房屋公司紅樹林店，以2,850 萬元向被
      告甲○○購買系爭房地，原告與被告甲○○於97年9 月23
      日簽訂系爭買賣契約，原告並於97年9 月24日匯款315 萬
      元至被告甲○○指定之帳戶，並給付10萬元現金予被告信
      義房屋公司以為仲介費用，為兩造所不爭執之事實，已如
      上四之(一)所述，堪認兩造確經由被告信義房屋公司仲介，
      由原告以2,850 萬元向被告甲○○購買系爭房地。
    兩造於系爭買賣契約第16條第15項約定：「雙方約定，若
      買方無法於97年10月6 日貸得買賣成交價1,850 萬元，則
      無條件解除契約，但若因無法承貸之原因，係買方個人因
      素所致（如信用瑕疵、保證人之提供），則不在解約範圍
      內」，亦為兩造所不爭執之事實，如上四之(二)所述。又參
      諸證人即系爭買賣契約買方經紀人庚○○證稱：「系爭契
      約第16條第15項當時是買方提出，說他有自備款1 千萬元
      ，如果貸不到1,850 萬元，就不買」、「簽約當天，屋主
      對於系爭買賣契約第16條第15項很生氣，屋主覺得說是否
      會白來，賣方經紀人有告訴屋主以買方的條件，應該不會
      發生解約的問題‧‧‧」等語（見本院98年3 月31日言詞
      辯論筆錄），核與證人即原告之夫己○○證稱：「會約定
      系爭買賣契約第16條第15項，是因為當時我們只有1 千萬
      的現金，所以一定要貸到1,850 萬元」等語（見本院98年
      3 月31日言詞辯論筆錄），及證人即系爭買賣契約之承辦
      代書戊○○證稱：「‧‧‧當時雙方約定，信義地政士聯
      合事務所要協助買方拿系爭房地去貸款，如果沒有辦法貸
      到1,850 萬元，就可以解約，但是若是買方個人因素所致
      ，就不能解約。」、「貸款1,850 萬的數字是買方在簽約
      時所提出。」（見本院98年3 月12日言詞辯論筆錄）等語
      相符。堪認系爭買賣契約第16條第15項係因原告慮及其現
      金不足，需向銀行貸款1,850 萬元而訂立，並為兼及被告
      甲○○之利益，故有但書之訂立，即如係原告個人因素致
      無法貸得1,850 萬元，則被告不得解約。準此，當事人之
      真意當指系爭房地於正常情形下如本可貸得1,850 萬元，
      因原告個人之信用瑕疵或其信用瑕疵未得以提供保證人之
      方式補足等可歸責於原告個人之因素，則原告不得解除系
      爭買賣契約。而非如被告所辯，單以系爭房地無法貸得1,
      850 萬元時，原告若未提出其財力證明及提供保證人以提
      高貸款成數，仍屬原告個人因素所致。蓋原告係因其現金
      不足始與被告約定上開特約條款，當無以其個人財力以提
      高系爭房地貸款成數之意。又依被告嗣以系爭房地實際貸
      款之中國信託銀行表示，房貸原則上不用提供保證人，除
      非貸款人主動提供，或貸款人還款能力不佳，否則不會要
      求貸款人提供保證人，有該行98年5 月8 日電話紀錄表一
      紙附卷為憑，復佐以系爭買賣契約之承辦代書戊○○及買
      方經紀人庚○○均證稱未向原告要求提供保證人等情（見
      本院98年3 月12日、98年3 月31日言詞辯論筆錄），益徵
      上開約款所指保證人之提供亦係用以補充原告之信用瑕疵
      ，而非用以補足系爭房地價值不足之瑕疵，故被告上揭所
      辯，不足採信。
    又系爭房地嗣經系爭買賣契約承辦代書即信義地政士聯合
      事務所代書戊○○請十數家銀行就系爭房地估價，均未能
      貸得1,850 萬元，則經證人戊○○證述無訛（見本院98年
      3 月12日言詞辯論筆錄），並有戊○○手寫之銀行詢問單
      1 紙在卷可稽，堪認系爭房地確無法貸得1,850 萬元。至
      被告甲○○辯稱其嗣以系爭房地向中國信託銀行貸得1,85
      0 萬元一節，雖提出借據及約定書為證，然經本院就此函
      詢中國信託銀行，據覆：甲○○確於97年10月17日以系爭
      房地為擔保品向本行申辦貸款，本行於97年10月30日就該
      案核准貸放1,850 萬元，當時本行評估本案件之房地價值
      為2,460 萬元，依本行內部規範，商用店面原則可貸得房
      地價值之七成，惟仍須依擔保品及申貸人之條件而定，有
      該行98年4 月7 日中信銀字第0982228570002 號函在卷可
      參。經本院以中國信託銀行評估系爭房地斯時之價值2,46
      0 萬元，核算七成為1,722 萬元，尚未及1,850 萬元。本
      院嗣就何以核准貸放款1,850 萬元一節再詢中國信託銀行
      ，據覆：因貸款人為本行存款大戶，存款金額遠高於貸款
      金額，並提供其妻為保證人，其妻亦為本行存款大戶，故
      提高貸款成數而貸得1,850 萬元。又貸款成數是否可提高
      ，取決於貸款人本身資力即還款能力，及與本行往來之密
      切度。房貸原則上不用提供保證人，除非貸款人主動提供
      ，或貸款人還款能力不佳，否則本行不會要求貸款人提供
      保證人，則有98年5 月8 日電話紀錄表一紙附卷為憑。是
      被告甲○○嗣雖確以系爭房地向中國信託銀行貸得1,850
      萬元，惟係因其個人還款能力佳，且與中國信託銀行往來
      密切始得以提高貸款成數所致。是非僅無從據以為被告有
      利之認定，反足徵單以系爭房地即無法貸得1,850 萬元，
      而非因原告個人信用瑕疵或未提供保證人補足其信用瑕疵
      所致。至被告辯稱系爭房地未貸得1,850 萬元係原告未配
      合提供財力證明及保證人所致云云，查系爭買賣契約第16
      條第15項既為兩造之特約條款，已如上五之(一)之所述，
      故應優先於系爭買賣契約第5 條就貸款約定之定型化條款
      而適用。而系爭買賣契約買方應備證件欄中亦未勾選原告
      應檢附之貸款財力證明，且證人即系爭買賣契約之承辦代
      書戊○○證稱：「原告沒有提供保證人資料給我，我也沒
      有向原告要求提供保證人的部分」、「原告沒有告訴我他
      指定的貸款金融機構，我也沒有依原證一（按即系爭買賣
      契約）第5 條第1 款請原告提出特定金融機構所需的資料
      」（見本院98年3 月12日言詞辯論筆錄）；證人即系爭買
      賣契約買方經紀人庚○○亦證稱；「簽約當時沒有向原告
      要財力證明‧‧‧代書‧‧‧要我去向原告要財力證明，
      我在簽約後一周開始向原告要財力證明，有記錄的日期是
      在97年10月3 日‧‧‧」、「我沒有向原告要求提供保證
      人的資料」等語（見本院98年3 月31日言詞辯論筆錄），
      堪認依系爭買賣契約，原告並無主動提供財力證明或保證
      人之義務。否則系爭買賣契約承辦代書戊○○焉有於未向
      原告取得財力證明及提供保證人之情形下，逕以系爭房地
      向十數家銀行洽詢貸款金額之理？而系爭房地本即無從貸
      得1,850 萬元，亦非原告未主動提供財力證明或保證人所
      致，是被告就此所辯，並不足採。
    綜上所述，系爭房地非因原告個人因素而未能於97年10月
      6 日貸得1,850 萬元，又原告於97年11月10日向被告甲○○為解除系爭買賣契約之意思表示，該意思表示已到達被
      告甲○○，為兩造所不爭執之事實，已如上四之(三)所述，
      故系爭買賣契約業經原告合法解除已堪認定。
  (二)原告得否請求被告甲○○返還已給付之買賣價金？
    按契約解除時，當事人雙方回復原狀之義務，由他方所受領
    之給付物，應返還之；受領之給付為金錢者，應附加自受領
    時起之利息償還之，按民法第259 條第1 款、第2 款分別定
    有明文。原告已依系爭買賣契約於97年9 月24日匯款315 萬
    元至被告甲○○指定之帳戶，為兩造所不爭執之事實，已如
    上四之(一)所述，而系爭買賣契約業經原告合法解除，亦如上
    五之(一)所述。揆諸上揭規定，原告自得請求被告甲○○返還
    已給付之買賣價金315 萬元，並附加自被告甲○○受領時即
    97年9 月24日起按週年利率5%計算之利息。從而，原告請求
    被告甲○○給付315 萬元，及自97年9 月25日起至清償日止
    ，按週年利率5%計算之利息，為有理由，應予准許。至原告
    備位依民法第179 條規定請求被告甲○○返還已給付之買賣
    價金，已無再加論述之必要，附此敘明。
  (三)原告得否請求被告信義房屋公司返還已受領之仲介費用？
    按居間人於契約因其媒介而成立時，即得請求報酬，其後
      契約因故解除，於其所得報酬並無影響（最高法院49年臺
      上字第1464號判例參照）。惟當事人間若另行約定報酬返
      還之條件，法律既無禁止之規定，本於契約自由原則，自
      不能謂其不發生法律上效力（最高法院70年度臺上字第78
      7 號判決意旨參照）。又按於簽立買賣契約書後，因可歸
      責買方之事由致契約遭解除者，買方仍應給付全額服務報
      酬；但在買賣斡旋金契約經賣方簽署同意後至簽立買賣契
      約書前，任何一方解除買賣契約時，則信義房屋不得向買
      方收取服務報酬，觀諸卷附被告信義房屋所製定型化之買
      賣斡旋金契約、要約書之說明第4 條第2 項規定至明。即
      就買賣契約解除後是否向買方收取服務報酬一節，以買賣
      契約簽立為區分時點，於買賣契約簽立前，任一方解除買
      賣契約，被告信義房屋公司均不得向買方收取服務報酬；
      於買賣契約簽立後，如可歸責於買方之事由致契約解除者
      ，買方仍應給付全額服務報酬，亦即如係不可歸責於買方
      之事由致契約解除者，買方即可不付服務報酬。此定型化
      約款乃加重預定契約條款當事人之責任，而有利於他方當
      事人，依民法第247 條之1 規定，該約款自屬有效。
    按無法律上之原因而受利益，致他人受損害者，應返還其
      利益，雖有法律上之原因，而其後已不存在者，亦同，民
      法第179 條定有明文。又按不當得利之受領人於受領時，
      知無法律上之原因或其後知之者，應將受領時所得之利益
      ，或知無法律上之原因時所現存之利益，附加利息，一併
      償還，如有損害，並應賠償，民法第182 條第2 項亦定有
      明文。查系爭房屋嗣因非原告個人之因素而無法貸得1,85
      0 萬元，業經原告合法解除系爭買賣契約，已如上五之(一)
      所述，堪認系爭買賣契約之解除非可歸責於原告所致。揆
      諸上開說明，原告並無給付服務報酬之義務，而被告信義
      房屋公司已因仲介系爭買賣契約而受領仲介費用10萬元，
      為兩造所不爭執之事實，已如上四之(一)所述，揆諸上開規
      定，原告自得請求被告信義房屋公司返還所受領之仲介費
      用10萬元。又被告信義房屋公司至遲自收受起訴狀繕本送
      達應已知系爭買賣契約之解除，即已知自原告所受領之仲
      介費用為不當得利，故原告自得請求被告信義公司自起訴
      狀繕本送達翌日即97年12月18日起至清償日止，按週年利
      率5%計算之利息，逾此部分之利息請求，則無依據，應予
      駁回。
六、綜上所述，原告請求：(一)被告甲○○給付315 萬元，及自97
    年9 月25日起至清償日止，按週年利率5%計算之利息；(二)被
    告信義房屋公司給付10萬元，及自起訴狀繕本送達被告信義
    房屋公司翌日即97年12月18日起至清償日止，按週年利率5%
    計算之利息，為有理由，應予准許。逾此部分之請求，則無
    理由，應予駁回。
七、兩造陳明願供擔保，聲請宣告假執行或免為假執行，經核原
    告勝訴部分，合於法律規定，爰分別酌定相當之擔保金額宣
    告之；原告其餘假執行之聲請，因訴之駁回而失所依據，不
    予准許。
八、據上論結，本件原告之訴為一部有理由，一部無理由，依民
    事訴訟法第79條、第85條第1 項但書、第390 條第2 項、第
    392條第2項，判決如主文。
中    華    民    國    98    年    5     月    26    日
                  民事第二庭  法  官  方彬彬
以上正本證明與原本無異。
如對本判決上訴，應於判決送達後20日內向本院提出上訴狀。
中    華    民    國    98    年    6     月    1     日
                              書記官  姜貴泰


司法院資訊處製作；財團法人民間司法改革基金會備份。
